【裁判字號】    99,訴,24
【裁判日期】    990707
【裁判案由】    排除侵害
【裁判全文】
臺灣臺南地方法院民事判決                99年度訴字第24號
原        告  丙○○
兼訴訟代理人  甲○○
被        告  乙○○
上列當事人間請求排除侵害事件，於民國99年6 月22日辯論終結
，本院判決如下：
    主      文
被告應將設置於臺南縣永康市○○街三九○號房屋正面二樓南側
露台橫樑及臺南縣永康市○○街三九二號房屋正面二樓北側露台
橫樑底部之錄影監視器各壹部均予拆除。
原告其餘之訴駁回。
訴訟費用由被告負擔新台幣壹仟貳佰參拾元，其餘新台幣陸仟壹
佰伍拾元由原告負擔。
本判決原告勝訴部分得假執行。
原告其餘假執行之聲請駁回。
    事實及理由
一、按訴狀送達後，原告不得將原訴變更或追加他訴，但擴張或
    減縮應受判決事項之聲明者，不在此限，民事訴訟法第255
    條第1 項但書第3 款定有明文。本件原告起訴原聲明請求：
    （一）被告不得在坐落臺南縣永康市○○段1082之3 地號（
    下稱1082之3 地號土地）面積17.64 平方公尺及同段1083地
    號（下稱1082地號土地）面積17.55 平方公尺土地（下合稱
    系爭土地）內，堆置貨物作為工作場所，並不得利用上開土
    地停放車輛。（二）被告並應將其設置於門牌臺南縣永康市
    ○○街392 號房屋（下稱392 號房屋）4 樓陽台之起重吊臂
    拆除。（三）原告願供擔保，請准宣告假執行。嗣於訴狀送
    達後，原告又於民國99年5 月14日具狀追加被告應拆除另行
    設置於臺南縣永康市○○街390 號（下稱390 號房屋）及39
    2 號房屋2 樓露台外側橫樑之錄影監視器，而追加訴之聲明
    為：（一）被告不得在系爭土地內，堆置貨物作為工作場所
    ，並不得利用上開土地停放車輛。（二）被告並應將其設置
    於392 號房屋4 樓陽台之起重吊臂；及設置於390 號房屋正
    面2 樓南側露台橫樑底部及392 號房屋正面2 樓北側露台橫
    樑底部之錄影監視器各1 部，均予以拆除，並不得在第1 項
    之土地上方再增設任何設施。（三）原告願供擔保，請准宣
    告假執行。經核原告前開訴之追加，為擴張應受判決事項聲
    明，其請求之基礎事實仍為同一，且不甚礙被告之防禦及訴
    訟之終結，揆之首揭規定，原告前開訴之追加應予准許，合
    先敘明。
二、次按「訴訟法上所謂一事不再理之原則，乃指同一事件已有
    確定之終局判決者而言。其所謂同一事件，必同一當事人就
    同一法律關係而為同一之請求，若此三者有一不同，即不得
    謂為同一事件，自不受確定判決之拘束。」有最高法院19年
    上字第278 號判例可資參照。經查1082之3 地號土地之信託
    人王湘廷訴請被告應將392 號房屋之2 樓露台除去並返還10
    82之3 地號土地之拆屋還地訴訟，雖經本院96年度簡上字第
    72號民事判決判決王湘廷敗訴確定。而系爭土地亦經本院96
    年度訴字第1284號民事判決確認被告有通行權，並經臺灣高
    等法院臺南分院（下稱臺南高分院）97年度上易字第116 號
    民事判決確定，惟上開案件分別係請求被告拆屋還地及確認
    被告通行權存在之訴訟，與本件原告主張被告逾越通行權而
    請求排除及防止侵害之基礎事實及請求權依據不同，並非同
    一法律關係，業經本院依職權調閱前開民事卷查對無誤，且
    有兩造提出之本院96年度訴字第1284號民事判決及被告提出
    之臺南高分院97年度上易字第116 號民事判決各1 件在卷足
    憑，故原告提起本件訴訟並無違反重複起訴禁止之規定。
三、原告主張原告甲○○業因訴外人王湘廷信託移轉1082之3 地
    號土地而成為該土地之所有權人，原告丙○○與訴外人鄭秀
    珠共有1083地號土地，原告丙○○之應有部分雖僅萬分之1
    ，但對1083地號土地有地上權。被告於95年5 月11日向本院
    以拍賣方式取得原為原告甲○○所有坐落臺南縣永康市○○
    段1080、1081地號土地及其上392 號房屋與原為訴外人鄭秀
    珠（即原告甲○○之配偶）所有同段1085地號土地及其上39
    0 號房屋，390 號及392 號房屋（以下合稱系爭房屋）與臺
    南縣永康市○○街間則毗連系爭土地。系爭土地雖經本院96
    年度訴字第1284號暨臺南高分院97年上易字第116 號民事判
    決確認被告有通行權，惟原告僅須容忍被告於通行所需必要
    範圍內通行土地即可，是被告對系爭土地不能有其他任何占
    有使用之權利。然被告卻經常將其車輛停放或將貨物堆置在
    系爭土地，並將坐落於1082之3 地號土地上方之392 號房屋
    2 樓露台之鋼筋水泥樓板切割挖空，形成1 個方形大洞後，
    即在此方形大洞上方的4 樓陽台裝設1 台起重吊臂，被告顯
    已將系爭土地充為其經營事業之工作場所，將貨物利用系爭
    土地堆放後，再吊往系爭房屋4 樓儲藏或者將4 樓儲藏之貨
    物吊下至1 樓後運走。此外被告在99年2 月23日又未經原告
    同意而雇工在系爭土地上堆置建材，被告甚至在390 號房屋
    正面2 樓南側露台橫樑底部及392 號房屋正面2 樓北側露台
    橫樑底部裝設錄影監視器各1 部，則被告在系爭土地上停車
    、卸貨、堆置貨物、設置監視器、利用起重吊臂在系爭土地
    上工作等行為顯已超越原告容忍其通行之必要，而係利用系
    爭土地經營事業，侵害原告之所有權及地上權甚明。至本院
    96年度簡上字第72號拆屋還地事件之原告王湘廷訴請被告應
    將392 號房屋之2 樓露台除去並返還1082之3 地號土地之訴
    訟雖經敗訴判決確定，然該案與本案兩者訴之聲明不同。又
    系爭房屋之露台係原房屋所有權人所建，後由被告輾轉受讓
    取得所有權，故本院96年度簡上字第72號民事判決認為該露
    台既經原地主同意而由原屋興建，非被告所興建，故認非無
    權占有；然被告上開利用系爭土地之行為，均未經原土地所
    有權人或原房屋所有權人所同意，更未經原告同意，被告自
    不得援引該露台之拆屋還地判決主張其為有權占有。故被告
    超越其通行必要之行為，即屬對原告所有權及地上權之妨害
    ，為此原告甲○○爰依民法第767 條，請求被告將392 號房
    屋正面2 樓北側露台橫樑底部之錄影監視器及4 樓陽台所裝
    設起重吊臂拆除，並請求被告不得利用1082之3 地號土地停
    車、臨時停車、堆放貨物及利用該土地作為工作場所；原告
    丙○○爰依民法第833 條（業已刪除）準用民法第767 條規
    定，請求被告將390 號房屋正面2 樓南側露台橫樑底部之錄
    影監視器拆除，並不得利用1083地號土地停車、臨時停車、
    堆放貨物及利用該土地作為工作場所等語。並聲明：（一）
    被告不得在1082之3 地號面積17.64 平方公尺及1083地號面
    積17.55 平方公尺土地內，堆置貨物作為工作場所，並不得
    利用系爭土地停放車輛。（二）被告並應將其設置於392 號
    房屋4 樓陽台之起重吊臂；及設置於390 號房屋正面2 樓南
    側露台橫樑底部及392 號房屋正面2 樓北側露台橫樑底部之
    錄影監視器各1 部，均予以拆除，並不得在系爭土地上方再
    增設任何設施。（三）原告願供擔保，請准宣告假執行。
四、被告則以本院96年度訴字第1284號暨臺南高分院97年度上易
    字第116 號民事判決業已判決被告對系爭土地有通行權確定
    ，又原告甲○○在系爭房屋興建之前，已經出具土地使用同
    意書讓系爭房屋所有權人使用系爭土地，且原告之前訴請被
    告拆屋還地部分，亦經本院96年度簡上字第72號民事判決敗
    訴確定。再者被告僅在要將貨物吊到系爭房屋4 樓或朋友來
    時，才會暫時堆置貨品或停放車輛在系爭土地，至起重吊臂
    則係往外懸空時才會落在1082之3 地號土地上。被告因原告
    將系爭土地路面挖除，輪胎也移走，所以被告已經1 年多沒
    有住在系爭房屋，只有久久回去1 次堆放貨物或停放車輛，
    目前被告還是有在使用系爭土地等語資為抗辯。並聲明：原
    告之訴駁回。
五、兩造不爭執之事實：
（一）被告於95年5 月11日向本院以拍賣方式取得原為原告甲○
      ○所有坐落臺南縣永康市○○段1080、1081地號土地及其
      上392 號房屋，與原為訴外人鄭秀珠（即原告甲○○之配
      偶）所有同段1085地號土地及其上390 號房屋，系爭房屋
      與臺南縣永康市○○街間毗連系爭土地，而系爭土地係分
      割自同段1082地號土地，同段1082地號土地於70年間重測
      前為臺南縣永康鄉○○段933 之6 地號土地。
（二）鄭秀珠與原告丙○○為1083地號土地（地目：水，面積17
      .55 平方公尺）之共有人，鄭秀珠之應有部分為萬分之99
      99、原告丙○○之應有部分為萬分之1 ，原告丙○○並為
      1083地號土地之地上權人，而於93年11月26日完成地上權
      登記。原告甲○○則係於97年8 月24日經王湘廷信託移轉
      取得1082之3 地號土地（地目：水，面積17.64 平方公尺
      ）之所有權。系爭土地均係向汪棉購得，汪棉並曾於74年
      8 月間出具土地使用權同意書同意系爭房屋所有權人申請
      建造執照並通行系爭土地。
（三）系爭土地業經本院96年度訴字第1284號民事判決確認被告
      有通行權，並經臺南高分院97年度上易字第116 號民事判
      決確定在案。
（四）1082之3 地號土地之信託人王湘廷訴請被告應將392 號房
      屋之2 樓露台除去並返還1082之3 地號土地之拆屋還地訴
      訟，業經本院96年度簡上字第72號民事判決判決王湘廷敗
      訴確定。
（五）392 號房屋之2 樓露台係懸空落在1082之3 地號土地上；
      390 號房屋之2 樓露台則懸空落在1083地號土地上。
（六）被告於朋友來訪或進貨時，會暫時在系爭土地上停放車輛
      、堆放貨物。被告並將392 號房屋2 樓露台之鋼筋水泥板
      切割挖空，形成1 個方型大洞，在392 號房屋4 樓陽台裝
      設1 台起重吊臂，若吊臂往外就會懸空落在1082之3 地號
      土地上。嗣被告又於390 號房屋正面2 樓南側露台橫樑底
      部及392 號房屋正面2 樓北側露台橫樑底部裝設錄影監視
      器各1 部。
六、原告又主張被告未經原告同意即於系爭土地停放車輛、堆置
    貨物，並在392 號房屋4 樓陽台裝設1 台起重吊臂，該吊臂
    使用時往外就會懸空落在1082之3 地號土地上，被告又於39
    0 號房屋正面2 樓南側露台橫樑底部及392 號房屋正面2 樓
    北側露台橫樑底部裝設錄影監視器各1 部等行為，顯已逾越
    被告之通行權範圍，原告得分別依民法第767 條、第833 條
    規定，請求排除及防止被告之侵害，被告並不得在系爭土地
    上再增設任何設施云云，被告則否認無權使用系爭土地，並
    以前開情詞置辯。故兩造之爭執在於被告上開使用系爭土地
    之行為，是否逾越其通行權之範圍？
（一）按所有人對於無權占有或侵奪其所有物者，得請求返還之
      。對於妨害其所有權者，得請求除去之。有妨害其所有權
      之虞者，得請求防止之。且土地所有權，除法令有限制外
      ，於其行使有利益之範圍內，及於土地之上下。民法第76
      7 條及第773 條前段分別定有明文。經查1082之3 地號土
      地之信託人王湘廷訴請被告應將392 號房屋之2 樓露台除
      去並返還1082之3 地號土地之拆屋還地訴訟，業經本院96
      年度簡上字第72號民事判決確定，而該判決理由四、(三)、
      記載：「綜上所述，被上訴人（即訴外人王湘廷）主張上
      訴人（即本案被告）所有如附圖所示面積10.62 平方公尺
      之未保存登記建物，無權占有系爭土地等情，固非無據。
      惟上訴人抗辯：被上訴人係以損害上訴人為主要目的，而
      訴請上訴人拆除系爭建物無權占用系爭土地部分，被上訴
      人權利之行使，構成權利濫用等語，為足採信。：：：」
      乙節，業經本院依職權查對本院96年度簡上字第72號民事
      判決無誤，且為兩造所不爭執，堪認被告應明知其除對系
      爭土地有通行權及系爭房屋之露台有權使用系爭土地外，
      並無持續性占有系爭土地之權利，則被告目前卻於390 號
      房屋正面2 樓南側露台橫樑底部及392 號房屋正面2 樓北
      側露台橫樑底部裝設錄影監視器各1 部，顯已逾越其通行
      系爭土地所必要，自屬無權占有系爭土地，而妨害原告對
      系爭土地之所有權，且被告之侵害行為並有繼續之虞，故
      原告依據首揭法律規定，請求被告拆除系爭房屋之前開錄
      影監視器，即屬有據。被告僅因前開確認通行權存在及拆
      屋還地訴訟均判決其勝訴，且系爭土地原地主曾出具土地
      使用同意書讓系爭房屋所有權人使用系爭土地，即抗辯原
      告不得請求其拆除前開錄影監視器云云，顯然誤解其通行
      權之範圍及系爭土地使用同意書之意義，要無可採。
（二）再查被告於朋友來訪或進貨時，會暫時在系爭土地上停放
      車輛、堆放貨物。被告並將392 號房屋2 樓露台之鋼筋水
      泥板切割挖空，形成1 個方型大洞，在392 號房屋4 樓陽
      台裝設1 台起重吊臂，若吊臂往外就會懸空落在1082之3
      地號土地上等情，為兩造所不爭執，足見被告在系爭土地
      上停放車輛、堆放貨物或以設於392 號房屋4 樓陽台之起
      重吊臂將貨物吊上、吊下等行為，僅具暫時性，並非持續
      性之占有系爭土地，以系爭房屋與臺南縣永康市○○街間
      即毗連系爭土地，需依賴系爭土地對外通行觀之，被告因
      使用系爭房屋而需暫時為前開停放車輛、堆放貨物或使用
      起重吊臂上、下吊取貨物等行為，顯係被告使用系爭房屋
      而通行系爭土地所必要，應屬合理之通行使用方式，難認
      被告係繼續性、固定性的占用系爭土地，則被告基於通行
      權而短暫使用系爭土地之前開行為，原告應有容忍義務，
      自非侵害原告對系爭土地之所有權或共有權或地上權，原
      告不得請求排除之。況原告請求被告拆除之起重吊臂係設
      置於被告所有之392 號房屋內，並非設置於系爭土地，原
      告請求被告拆除系爭起重吊臂之主張難認非權利濫用。是
      原告主張被告在系爭土地上停車、卸貨、堆置貨物、利用
      起重吊臂在系爭土地上工作等行為已超越原告容忍其通行
      之必要，而係利用系爭土地經營事業，侵害原告之所有權
      及地上權云云，要屬無稽，不足採信。原告進而請求被告
      不得在系爭土地內，堆置貨物作為工作場所，並不得利用
      系爭土地停放車輛；被告並應將系爭起重吊臂予以拆除，
      自亦均屬無據。
（三）再按所有權妨害預防請求權者，即民法第767 條第1 項後
      段所定所有人對於有妨害其所有權之虞者，得請求其妨止
      妨害之權利，其行使之要件包括：1.須為所有人或依法律
      規定得行使所有權之人。2.相對人須為就可能發生之妨害
      ，具有將之除去之支配力者。3.須有不法妨害之虞。而所
      謂有妨害所有權之虞，其決定標準乃是就具體事實，依社
      會上一般觀念決定之；申言之，如何始構成對所有權有妨
      害之虞，須就現在既存之危險狀況加以判斷，所有人之所
      有權在客觀上被妨害之可能性極大，而有事先加以防範之
      必要者，始足當之。經查被告就系爭土地既有通行權，故
      被告就系爭土地得為通行或其他供通行所必要之行為，然
      將來被告是否再於系爭土地上方設置任何設施或有何種逾
      越其通行或其他供通行所必須之行為？或被告將來何種行
      為將導致原告之所有權或地上權有遭妨害之虞？均屬尚未
      確定及發生之事實，則原告預為請求被告不得在系爭土地
      上方再增設任何設施，顯然欠缺權利保護之必要，同屬無
      據。
七、綜上所述，原告甲○○依民法第767 條規定請求被告拆除39
    2 號房屋正面2 樓北側露台橫樑底部之錄影監視器1 部；原
    告丙○○依民法第767 條（民法第833 條業經刪除）規定請
    求被告拆除390 號房屋正面2 樓南側露台橫樑底部之錄影監
    視器1 部，均有理由，應予准許；原告另訴請被告不得在系
    爭土地內，堆置貨物作為工作場所，並不得利用系爭土地停
    放車輛；被告另應將其設置於392 號房屋4 樓陽台之起重吊
    臂予以拆除，並不得在系爭土地上方再增設任何設施，則無
    理由，應予駁回。
八、又按各當事人一部勝訴、一部敗訴者，其訴訟費用，由法院
    酌量情形，命兩造以比例分擔或命一造負擔，或命兩造各自
    負擔其支出之訴訟費用。共同訴訟人，按其人數，平均分擔
    訴訟費用。法院為終局判決時，應依職權為訴訟費用之裁判
    。民事訴訟法第79條、第85條第1 項前段及第87條第1 項分
    別定有明文。本件訴訟費用為第一審應徵之裁判費7,380 元
    ，此外無其他訴訟費用之支出，本院審酌兩造勝敗之程度，
    原告之請求大部分無理由，因認本件訴訟費用應由被告負擔
    6 分之1 ，即1,230 元，餘6,150 元由原告共同負擔。
九、原告陳明願供擔保，聲請宣告假執行，經核原告勝訴部分所
    命給付之價額顯然未逾50萬元，本院爰依民事訴訟法第389
    條第1 項第5 款規定依職權宣告假執行，原告此部分之聲請
    ，僅係促使本院職權之發動，無庸為准駁之諭知；至其餘原
    告敗訴部分之假執行聲請，則因訴之駁回而失所依附，應併
    予駁回之。
十、本件事證已臻明確，兩造其餘攻擊防禦方法及舉證，核與判
    決結果無影響，爰不一一論述，附此敘明。
據上論結，本件原告之訴，為一部有理由，一部無理由，依民事
訴訟法第79條、第85條第1 項前段、第87條第1 項、第389 條第
1 項第5 款，判決如主文。
中    華    民    國    99    年    7     月    7     日
                  民事第三庭    法  官  林雯娟
以上正本係照原本作成。
如對本判決上訴，須於判決送達後20日內向本院提出上訴狀。如
委任律師提起上訴者，應一併繳納上訴審裁判費。
中    華    民    國    99    年    7     月    7     日
                                書記官  楊建新

司法院資訊處製作；財團法人民間司法改革基金會備份。
